【裁判字號】    96,簡上,155
【裁判日期】    970711
【裁判案由】    給付管理費
【裁判全文】
臺灣士林地方法院民事判決             96年度簡上字第155號
上  訴  人  丙○○
訴訟代理人  戊○○
上  訴  人  甲○○
            丁○○
                        樓
上  一  人
訴訟代理人  癸○○
                        樓
上  訴  人  乙○○
訴訟代理人  己○○
被  上訴人  瑞士山莊管理委員會
法定代理人  庚○○
訴訟代理人  壬○○
            辛○○
上列當事人間請求給付管理費事件，上訴人對於中華民國96年2
月1 日本院內湖簡易庭95年度湖簡字第1092號第一審判決提起上
訴，本院於97年6月26日言詞辯論終結，判決如下：
    主  文
上訴駁回。
第二審訴訟費用由上訴人負擔。
    事實及理由
一、被上訴人起訴主張：上訴人丙○○、甲○○、丁○○、乙○○分別為瑞士山莊社區內如附表所示門牌建物及所坐落基地
    之區分所有權人，被上訴人為瑞士山莊社區獨立建築物集合
    所成立之管理委員會，其共同設施之管理及使用具有不可分
    之特性，被上訴人係為全體住戶權益而設立之管理委員會，
    被上訴人早於民國70幾年間即已召開住戶大會，成立管理委
    員會，嗣逐年改選委員，86年間經社區住戶召開住戶大會改
    選委員，選出主任委員依規約收取管理費，並於92年6 月12
    日向臺北縣汐止市公所以北縣汐民字第0920015412號報備在
    案。上訴人均為瑞士山莊社區之區分所有權人，並為被上訴
    人管理權限下之住戶，依被上訴人訂定之章程及公寓大廈管
    理條例規定，上訴人有按規約規定：每戶每月繳納公共基金
    新台幣（下同）500 元、每戶每月每坪繳納25元管理費（坪
    數51至80坪部分以12.5元收取），若空屋以6 折計算之規定
    繳納管理費之義務，被上訴人規約並規定：區分所有權人若
    未按時繳納管理費，管理委員會得訴請法院命其繳納積欠金
    額及按未繳金額年息10% 計算遲延利息。然上訴人至94年5
    月止，竟分別積欠如附表所示金額之公共基金及管理費，迄
    未給付，為此，爰依公寓大廈管理條例第21條之規定、社區
    規約約定，請求上訴人分別給付如附表所示之總金額，及自
    95年11月18日（起訴狀繕本送達原審最後一位被告之日）起
    至清償日止按年息百分之10計算之利息。
二、上訴人辯稱：
  (一)上訴人乙○○辯稱：被上訴人未依公寓大廈管理條例規定組
    織成立管理委員會，其管理委員會組織不合法，不具備當事
    人能力，且瑞士山莊內有被上訴人、天外天大廈管理委員會
    、瑞士山莊特區管理委員會、共3 個管理委員會互相興訟、
    求償，嗣瑞士山莊特區管理委員會雖經撤銷，但天外天大廈
    也在瑞士山莊範圍內，使用同一大門、同一水源，卻各自成
    立管理委員會，其等之組織均不合法云云。
  (二)上訴人丁○○除與上訴人乙○○所辯前詞相同者外，另補充
    辯稱：伊之房屋為廢墟不堪居住使用，亦無水電，已棄置多
    年，被上訴人猶請求以6 折向伊收取管理費實不合理云云。
  (三)上訴人甲○○辯稱：計算繳納管理費之坪數，應包括違章建
    築部分之坪數才合理，被上訴人未將違章建築部分之坪數一
    併計算，其收費顯不公允，且社區內失竊率甚高，管理有問
    題，伊因而遭竊損失慘重，被上訴人均不理會，另伊家門口
    之水管破2 個大洞，被上訴人也不修理云云。
  (四)上訴人丙○○辯稱：社區內違章建築很多，計算管理費之坪
    數，應包括違章建築部分之坪數才算合理，且被上訴人所屬
    之瑞士山莊，並無共同之應有部分可供管理，各住戶建物之
    坪數均為私有面積，以各住戶私有面積坪數為計算管理費之
    基準，極不公平，被上訴人所訂之收費標準不公平，為無效
    之規定。
三、本件原審對於被上訴人對上訴人之請求，判決其全部勝訴，
    並依職權為假執行之宣告，上訴人就其部分全部聲明不服（
    另有張文昇等15人部分未經上訴，業已確定），並聲明：廢
    棄原判決，駁回被上訴人在第一審之訴。被上訴人則聲明：
    駁回上訴。
四、本院得心證之理由：
  (一)被上訴人已依法成立管理委員會：
    1.按多數各自獨立使用之建築物、公寓大廈，其共同設施之
      使用與管理具有整體不可分性之集居地區者，其管理及組
      織準用公寓大廈管理條例之規定，公寓大廈管理條例第53
      條定有明文。又按公寓大廈建築物所有權登記之區分所有
      權人達3 分之2 以上及其區分所有權比例合計3 分之2 以
      上時，起造人應於6 個月內召集區分所有權人召開區分所
      有權人會議訂定規約，並向地方主管機關報備，公寓大廈
      管理條例第26 條 第1 項固定有明文，然此規定管理委員
      會應向地方主管機關報備，僅屬備查之性質，並非公寓大
      廈管理委員會合法成立之要件。經查：上訴人固於92年間
      始向主管機關報備，惟揆諸前揭說明，向主管機關報備既
      僅為備查之性質，並非公寓大廈管理委員會之成立要件，
      即尚難憑此遽認被上訴人之前未依法成立管理委員會，合
      先敘明。
    2.被上訴人主張瑞士山莊於70幾年間即已召開住戶大會而成
      立管理委員會，並逐年改選，86年8 月間已成立管理委員
      會，業已提出86年6 月22日住戶大會會議記錄為證（見原
      審卷第85頁至第90頁），經核閱該會議記錄，會議主席為
      李正宏，並有副主席、安全委員、行政委員、工程委員、
      康樂委員、財務委員之報告及發言，且有斯時汐止鎮公所
      代表、當地里長之發言記錄，亦有多項有關該社區之提案
      討論，當次會議並改選各類委員，復由選出之委員選出主
      任委員翁義夫；參以證人即該次會議主席李正宏於本院94
      年度訴字第804 號民事事件審理中到庭證稱：「…85年度
      我曾任瑞士山莊主委。瑞士山莊管委會於民國70幾年就成
      立，成立時有成立住戶大會，每年改選主委時也有召開住
      戶大會，85年我們有向鎮公所報備，86年改選之主委為翁
      義夫，86年應該也有向鎮公所報備，因為須報備我們的帳
      戶才可移交下屆主委。」（見94年度訴字第804 號卷第16
      4 頁）；證人即被上訴人社區之里長陳銘德亦於該事件中
      證稱：86年8 月前被上訴人已成立管理委員會，其曾以里
      長身份列席該社區所召開之區分所有權人會議等情（見94
      年度訴字第804 號卷第95頁），並有國旦建設股份有限公
      司74年6 月15日將瑞士山莊公共設施使用權移轉予瑞士山
      莊住戶管理委員會管理之移轉證明書、83年7 月30日瑞士
      山莊管理委員會會議記錄、瑞士山莊85年6 月30日召集85
      年度住戶大會（即區分所有權人大會）會議記錄、86年間
      瑞士山莊所制訂之住戶規約為憑（見94年度訴字第804 號
      卷第40頁至第43頁、第10 4至第113 頁），足徵瑞士山莊
      於70幾年間即已召開住戶大會而成立管理委員會，並逐年
      改選，86年間亦經社區召開住戶大會改選委員，並選出主
      任委員翁義夫，且訂定住戶規約收取管理費，應堪認至遲
      於86年6 月間被上訴人管理委員會已成立。
    3.上訴人雖辯稱被上訴人所成立之管理委員會不符公寓大廈
      管理條例所定之法定程序，其組織不合法云云，然證人即
      85 至86 年間擔任該管理委員會主任委員之該社區住戶李
      正宏於上開94年度訴字第804 號事件中證稱：「85年召開
      住戶大會，住戶入住比例有超過半數以上。知道召開住戶
      大會之法定方式…」等語（見94年度訴字第804 號卷第16
      4 頁），是該住戶大會既由有召集權之人之主任委員召集
      ，所為決議自非當然無效之決議，而公寓大廈之區分所有
      權人會議，主要為各區分所有權人之利害關係事項所召開
      ，其決議之性質，係多數區分所有權人平行意思表示趨於
      一致之合同行為，而發生一定私法上之效力，與民法上社
      團法人為規範社員相互權利義務關係而召開之總會決議，
      性質上相類似，是以，上訴人如認為上開會議有召集程序
      或決議方法之違法，應類推適用民法有關社團總會決議效
      力之第56條第1 項規定，於決議後3 個月內請求法院撤銷
      決議，縱使瑞士山莊管理委員會於86年經住戶大會決議改
      選組成之管理委員會有何因未符合法定出席人數及決議人
      數之情形，亦屬召集程序或決議方法違反法令，須由區分
      所有權人於3 個月內請求撤銷其決議，自86年間迄今既無
      該社區之區分所有權人向法院訴請撤銷該決議，則該管理
      委員會之組成即非無效，是上訴人所辯被上訴人之組成不
      合法而無效云云，尚非可採。
    4.另上訴人乙○○辯稱：瑞士山莊內除被上訴人外尚有天外
      天大廈管理委員會，使用同一大門、同一水源，其組織即
      不合法云云，惟查被上訴人係瑞士山莊社區內之獨立建築
      物集合而成立之管理委員會，天外天大廈管理委員會則係
      依台北縣政府工務局81使字第729 號使用執照涵蓋之地上
      10層、地下2 層之集合住宅1 棟所組成之管理委員會，兩
      者各自成立管理委員會，並均向臺北縣汐止市公所報備在
      案，其組織成員並未重複，縱使使用同一大門、同一水源
      ，亦僅有2 個管理委員會如何分擔費用之問題，並無何不
      合法之處。上訴人乙○○此部分之主張，為無理由。
  (二)又按「共用部分、約定共用部分之修繕、管理、維護，由管
    理負責人或管理委員會為之。其費用由公共基金支付或由區
    分所有權人按其共有之應有部分比例分擔之。」「前項共用
    部分、約定共用部分之管理、維護費用，區分所有權人會議
    或規約另有規定者，從其規定。」修正前公寓大廈管理條例
    第10 條 第2 項、第3 項分別定有明文。如未繳納前揭規定
    之費用，應依修正前同條例第21條規定辦理。本件系爭社區
    有關公寓大廈管理費收費標準，原於86年間制定之住戶規約
    第11條規定：「…管理費：按建物產權登記面積計算，每坪
    每月25元，另加計基本費500 元、空屋以六折計算，空屋由
    委員會裁定之，…區分所有權人若在規定之日期前未繳納應
    繳金額時，管理委員會得訴請法院命其給付應繳之金額及另
    外收取遲延利息，以未繳金額之年息10% 計算。…」，嗣於
    93年11月21日第四次區分所有權人大會修訂規約（下稱現行
    規約），其第10條規定：「…(一)、公共基金：每戶每月500
    元。(二)、管理費：每戶每月每坪暫以25元收取，坪數51至80
    坪部分以12.5元收取…，若空屋得以六折計費；災害毀損戶
    （有政府機關證明文件）免交。…區分所有權人若在規定之
    日期前未繳納應繳金額時，管理委員會得訴請法院命其給付
    應繳之金額及另外收取遲延利息，以未繳金額之年息百分之
    十計算。…」，有86年間制定之住戶規約及93年11月21日修
    訂之現行規約在卷可參（見94年度訴字第804 號卷第104 至
    第111 頁、73號第12頁至第14頁），上開規約既由有召集權
    之人召集，復無該社區之區分所有權人向法院訴請撤銷該決
    議，依前揭說明，上開規約即屬有效。被上訴人據以收受公
    共基金及管理費，自屬有據，上訴人未繳納如附表所示期間
    依前揭標準計算之管理費，經定期催告後，被上訴人請求上
    訴人給付如附表所示之金額，自有理由。雖上訴人甲○○、
    丙○○辯稱：計算繳納管理費之坪數，應包括違章建築部分
    之坪數云云。惟按區分所有權人或住戶實際使用社區公共設
    施之頻率多寡及程度不一，惟逐一區別各區分所有權人或住
    戶對於各項公共設施之使用頻率或程度，而個別制定各區分
    所有權人應繳納管理費之金額，非僅耗時費事，更容易造成
    區分所有權人間彼此錙銖必較、分裂對立之局面，此絕非現
    今社會公寓大廈住戶之福，亦非公寓大廈管理條例制定之初
    衷。反之，各社區之先天條件不同，若完全不考慮各區分所
    有權人或住戶就社區共用部分所可能獲得之不同利益，逕採
    齊頭式之平等，恐亦非事理之平。從而，公寓大廈管理條例
    就各區分所有權人究應如何支應共用之修繕、管理、維護費
    用，僅規定應由公共基金或依應有部分比例分擔，並未強制
    定出收費標準，仍委諸區分所有權人會議決議，以期各社區
    因地制宜得以定出較符合現況之合理收費標準。經查，瑞士
    山莊社區為獨立建築物集合而成，於公共設施使用之範圍或
    頻率上有所不同，但依前揭區分所有權人會議決議之管理費
    收費標準，除公共基金每戶每月500 元外，管理費則以建物
    產權登記面積之坪數為計算標準，計算標準既經區分所有權
    人會議決議，係多數住戶之合同行為，其議決之事項，如不
    違反法律強制禁止規定，或公共秩序及善良風俗者，即應承
    認其效力，全體區分所有權人即應受該議決事項之拘束，上
    訴人甲○○、丙○○如認計算繳納管理費之坪數，除產權登
    記面積外，尚應包括違章建築部分之坪數，較為公平，則應
    於區分所有權人會議中提出議案由全體區分所有權人議決，
    即應由全體區分所有權人決定有無改訂收費標準之必要，焉
    有依一己之標準，率爾決定收費標準，並進而拒絕繳納管理
    費之理？是上訴人丙○○、甲○○所辯管理費收費標準應包
    括違章建築部分之坪數，否則不公平而拒絕繳納云云，亦非
    可採。
  (三)另上訴人丁○○辯稱：伊之房屋為廢墟不堪居住使用，亦無
    水電，已棄置多年，被上訴人猶請求以6 折向伊收取管理費
    實不合理云云，惟查被上訴人86年間制定之住戶規約第11條
    業係規定空屋以6 折計算（空屋由委員會裁定之），並未對
    毀損戶有何另行規定，嗣現行規約第10條則改為若空屋得以
    6 折計費；災害毀損戶（有政府機關證明文件）免交，一如
    前述，上訴人丁○○之建物如屬災害毀損戶而有政府機關證
    明文件者，則應向被上訴人提出證明文件，其既未提出任何
    政府機關證明文件證明其屬災害毀損戶，自難謂其有得免除
    繳納管理費之情形，是其主張亦不足採。
  (四)上訴人甲○○雖辯稱：社區內失竊率甚高管理有問題，伊因
    而遭竊損失慘重，被上訴人均不理會，另伊家門口之水管破
    2 個大洞，被上訴人也不修理等情，惟查公寓大廈之區分所
    有權人應按區分所有權人會議決議繳納管理費，管理費之給
    付與公寓大廈之管理機關之管理行為間，並無對待給付之關
    係，自無同時履行抗辯之適用，上訴人甲○○以被上訴人未
    為妥當管理行為而拒絕支付管理費，於法無據。上訴人甲○○有繳交管理費以維社區整體發展之義務，至於管理委員會
    管理情形若有未週，其本得向管理委員會提出請求，而非得
    拒絕管理費之給付，是上訴人甲○○所辯尚屬無據。
  (五)末按給付有確定期限者，債務人自期限屆滿時起，負遲延責
    任；遲延之債務，以支付金錢為標的者，債權人得請求依法
    定利率計算之遲延利息，但約定利率較高者，仍從其約定利
    率。民法第229 條第1 項、第233 條第1 項分別定有明文。
    綜上，上訴人積欠如附表所示金額之公共基金及管理費，迄
    未繳納，被上訴人本於公寓大廈管理條例之法律關係，請求
    上訴人分別給付如附表所示之總金額，及自95年11月18日（
    起訴狀繕本送達原審最後一位被告之日）起至清償日止，按
    年息10% 計算之約定遲延利息，為有理由，應予准許。原審
    判命如數給付，並依職權為假執行之宣告，並無不合。上訴
    意旨指摘原判決不當，求予廢棄改判，為無理由，應予駁回
    其上訴。
五、本件判決基礎已臻明確，兩造其餘之攻擊防禦方法及訴訟資
    料，經本院斟酌後，核與判決不生影響，無一一論述之必要
    ，併予敘明。
六、據上論結，本件上訴為無理由，依民事訴訟法第436 條之1
    第3 項、第449 條第1 項、第78條，判決如主文。
中    華    民    國    97    年    7     月    11    日
                  民事第一庭  審判長法  官  黃小瑩
                                    法  官  蕭錫証
                                    法  官  陳靜芬
附表：（單位：新臺幣、元）
┌──┬───┬─────────┬───┬──────┬──┬─────┐
│編號│姓名  │建物門牌          │每月應│  請求月份  │請求│請求總金額│
│    │      │                  │繳金額│            │月數│          │
├──┼───┼─────────┼───┼──────┼──┼─────┤
│    │      │臺北縣汐止市○○街│2,030 │92年9月至94 │21  │ 78,330   │
│    │      │152巷53號         │      │年5月       │    │          │
│ 1  │乙○○├─────────┼───┼──────┼──┤          │
│    │      │臺北縣汐止市○○街│1,700 │92年9月至94 │21  │          │
│    │      │194巷5號          │      │年5月       │    │          │
├──┼───┼─────────┼───┼──────┼──┼─────┤
│ 2  │丁○○│臺北縣汐止市○○街│1,350 │89年6 月（原│60  │ 81,000   │
│    │      │152巷33弄42號     │      │判決誤繕為84│    │          │
│    │      │                  │      │年7 月）至94│    │          │
│    │      │                  │      │年5月       │    │          │
├──┼───┼─────────┼───┼──────┼──┼─────┤
│ 3  │丙○○│臺北縣汐止市○○街│2,075 │92年7月至94 │23  │ 47,725   │
│    │      │204巷9號          │      │年5月       │    │          │
├──┼───┼─────────┼───┼──────┼──┼─────┤
│ 4  │甲○○│臺北縣汐止市○○街│2,125 │91年4月至94 │38  │ 80,750   │
│    │      │197巷28號         │      │年5月       │    │          │
└──┴───┴─────────┴───┴──────┴──┴─────┘
以上正本係照原本作成。
本件判決不得上訴。
中    華    民    國    97    年    7     月    17    日
                                    書記官  阮弘毅


司法院資訊處製作；財團法人民間司法改革基金會備份。
